臺灣臺南地方法院刑事判決　　　　　　　100年度訴字第759號
公　訴　人　臺灣臺南地方法院檢察署檢察官
被　　　告　謝耀忠
上列被告因偽造文書案件，經檢察官提起公訴（99年度偵字第10
916號），本院判決如下：
    主  文
本件免訴。
    理  由
一、公訴意旨略以：被告謝耀忠因擔任臺南市永康區復華社區（
    下稱復華社區）發展協會理事長，於民國九十六年八、九月
    間，為舉辦社區中秋節聯誼活動，以「宣導節約能源活動」
    計劃書之名義，向臺灣中油股份有限公司（下稱中油公司）
    申請經費補助，並獲得同意。嗣於九十六年九月二十二日活
    動後，謝耀忠為向中油公司申報核銷，明知其並未以復華社
    區發展協會名義向健豐商行購買五十箱鋁箔包飲料而支付新
    台幣（下同）一萬元之事實，竟與時任臺南縣議員林宜瑾服
    務處之秘書葉倉宏（已死亡，業經本院為不受理判決）、健
    豐商行負責人林義泰（另行審結）共同基於偽造私文書之犯
    意聯絡，由林義泰開立「買受人復華社區發展協會、鋁箔包
    飲料五十箱、金額一萬元」等不實內容之統一發票交給葉倉
    宏，再由葉倉宏轉交謝耀忠持之附入中油公司之報告中據以
    請款（謝耀忠詐領補助款涉犯詐欺部分業經本院判處拘役二
    十日，嗣經臺灣高等法院臺南分院駁回上訴確定），因認被
    告涉犯刑法第二百十條、第二百十六條之行使偽造私文書罪
    嫌。
二、按案件曾經判決確定者，應諭知免訴之判決，並得不經言詞
    辯論為之，刑事訴訟法第三百零二條第一款、第三百零七條
    分別定有明文，此係訴訟法上所謂一事不再理之原則，關於
    實質上一罪或裁判上一罪，均有其適用（最高法院四十九年
    台非字第二○號、六十年台非字第七七號判例參照）。而所
    謂「同一案件」，包括事實上及法律上同一案件，係指所訴
    彼此兩案為同一被告，其被訴之犯罪事實亦屬同一者而言，
    至案件是否同一，應從被告與犯罪事實二方面觀察，實質上
    或裁判上一罪，其基本事實或有差異，惟在實體法上作成一
    罪，刑罰權僅為單一，其在法律上之事實關係既屬單一，具
    有不可分性。再者，依刑事訴訟法第二百六十七條規定，檢
    察官就犯罪事實一部起訴者，其效力及於全部，係指已起訴
    之部分及未起訴之部分，均構成犯罪，並具有連續犯、牽連
    犯或想像競合犯等裁判上一罪關係，或屬常業犯、接續犯、
    吸收犯、結合犯、加重結果犯等實質上一罪，其一部犯罪事
    實經起訴者，本於審判不可分原則，受訴法院應就構成同一
    案件之全部犯罪事實予以審判而言（最高法院九十三年度台
    上字第六一八二號、九十八年度台上字第一二六六號判決意
    旨參照）。另按刑法上一行為而觸犯數罪名之想像競合犯存
    在之目的，在於避免對於同一不法要素予以過度評價，其所
    謂「同一行為」係指所實行者為完全或局部同一之行為而言
    。因此刑法修正刪除牽連犯之規定後，於修正前原認屬於方
    法目的或原因結果之不同犯罪，其間果有實行之行為完全或
    局部同一之情形，應得依想像競合犯論擬（最高法院九十七
    年度台上字第三四九四號判決意旨參照）。
三、經查：
  (一)上開犯罪事實前經臺灣臺南地方法院檢察署檢察官以九十七
    年度選偵字第一、一二號起訴書起訴在案，惟認「葉倉宏因
    為常向林義泰經營的【健豐超商】購買飲料，都沒有開立統
    一發票，於是向林義泰要求開立抬頭【復華社區發展協會】
    、金額一萬元的統一發票，林義泰認為確實有出售飲料予葉
    倉宏，於是同意按照指示開立金額一萬元、抬頭【復華社區
    發展協會】的統一發票給葉倉宏。」等語，並僅認被告持上
    開統一發票向中油公司詐取補助款，係犯刑法第三百三十九
    條第一項詐欺罪；嗣本院以九十七年度選訴字第一○號判決
    亦認被告此部分所為構成詐欺取財罪，判處拘役二十日，經
    被告不服提起上訴，並經臺灣高等法院臺南分院以九十九年
    度上易字第二○二號判決上訴駁回而告確定，有上開起訴書
    、判決書及臺灣高等法院被告前案紀錄表在卷可參（本院卷
    第四至一九、四一至四八頁）。是以上開案件之犯罪事實係
    認被告行使本案公訴意旨所指偽造之統一發票向中油公司詐
    領補助款，而構成詐欺取財罪。
  (二)查臺灣高等法院臺南分院上開判決雖以「至於被告謝耀忠實
    際未向健豐商行(負責人林義泰)購買五十箱鋁箔包飲料而支
    付一萬元之事實，竟共同基於犯意之聯絡，由負責人林義泰
    開立【鋁箔包飲料五十箱】、金額一萬元之統一發票一紙交
    給葉倉宏(已死亡)再由被告謝耀忠附入中油公司部分之報告
    中據以請款，則被告謝耀忠與健豐商行負責人林義泰共同偽
    造統一發票一萬元部分另涉犯刑法第二百十六條、第二百十
    條之行使偽造私文書罪嫌部分，應由檢察官另行偵辦。」，
    似認為被告行使本案公訴意旨所指統一發票之行使偽造私文
    書與該案被告所犯詐欺取財罪間，係屬二罪，惟查被告上開
    行使偽造統一發票之行為，即係對中油公司承辦人施以詐欺
    取財犯行之詐術行為，兩者間之局部犯罪行為同一，依上開
    說明，上開二罪間應屬裁判上一罪之想像競合關係，應於上
    開案件中併予審判，雖上開判決僅就被告涉犯詐欺取財罪部
    分予以論科，並告確定，然既屬同一案件，則上開判決之既
    判力自及於行使偽造私文書部分之犯罪事實。
  (三)本件被告被訴之行使偽造私文書之犯罪事實，與上開確定判
    決既判力所及之行使偽造私文書犯罪事實既屬同一，檢察官
    復將此部分重行起訴，揆諸前揭說明，本件爰不經言詞辯論
    ，逕為諭知免訴之判決。
據上論斷，應依刑事訴訟法第三百零二條第一款、第三百零七條
，判決如主文。
中    華    民    國   100    年    9     月    30    日
                  刑事第三庭  審判長法  官  卓穎毓
                                    法  官  曾子珍
                                    法  官  施介元
以上正本證明與原本無異。
如不服本判決應於收受本判決後10日內向本院提出上訴書狀，並
應敘述具體理由。其未敘述上訴理由者，應於上訴期間屆滿後20
日內向本院補提理由書狀（均須按他造當事人之人數附繕本）「
切勿逕送上級法院」。
                                    書記官  周怡青
中    華    民    國   100    年    9     月    30    日